【裁判字號】    97,訴,1364
【裁判日期】    980120
【裁判案由】    確認通行權存在
【裁判全文】
臺灣臺中地方法院民事判決  97年度訴字第1364號
原      告  乙○○
            丙○○
共      同
訴訟代理人  許哲嘉律師
複  代理人  林基豐律師
            己○○
被      告  臺中縣太平市公所
法定代理人  甲○○
訴訟代理人  丁○○
被      告  臺中縣政府
法定代理人  戊○○
訴訟代理人  李淑女律師
上列當事人間確認通行權存在事件，本院於97年12月29日言詞辯
論終結，判決如下：
    主    文
原告之訴駁回。
訴訟費用由原告負擔。
    事 實 及 理 由
壹、程序方面：
  一、按確認法律關係之訴，非原告有即受確認判決之法律上利
      益者，不得提起之，民事訴訟法第247條第1項定有明文。
      所謂即受確認判決之法律上利益，係指法律關係之存否不
      明確，原告主觀上認其在法律上之地位有不安之狀態存在
      ，且此種不安之狀態，能以確認判決將之除去者而言（最
      高法院52年台上字第1240號判例參照）。本件原告以其所
      有坐落台中縣太平市○○段1169-29、1169-30地號土地為
      袋地，主張原告所有上開土地對被告臺中縣太平市○○○
      ○○段1170地號土地有通行權存在，被告則否認原告所有
      上開土地對被告所有同段1170地號土地有通行權存在，是
      兩造就原告所有之上開土地得否對被告主張通行權之私法
      上法律關係存否，因有爭執而不明確，而兩造此項爭執，
      致原告對被告所有同段1170地號土地得否主張通行權之法
      律上地位顯有不安之狀態，且原告此項不安之狀態得以確
      認判決除去之，故而，原告提起本件訴訟有即受確認判決
      之法律上利益，合先敘明。
  二、次按訴狀送達後，原告不得將原訴變更或追加他訴，但被
      告於訴之變更或追加無異議，而為本案之言詞辯論者，視
      為同意變更或追加，民事訴訟法第255條第2項定有明文。
      本件原告起訴時，原以臺中縣太平市公所及臺中縣中平國
      民中學為被告，除對被告臺中縣太平市公所訴請確認通行
      權外，另訴請被告臺中縣中平國民中學拆除阻礙通行之圍
      牆，於訴訟進行中，因發現學校圍牆應係被告台中縣政府
      所有，故而撤回對臺中縣中平國民中學之訴訟部分，並追
      加台中縣政府為被告，訴請被告台中縣政府拆除圍牆，因
      被告就原告此項追加均無異議而為本案之言詞辯論，依上
      開規定，原告所為訴之追加，於法尚無不合，應予准許。
  三、再原告係依民法第787條規定起訴主張袋地通行權，乃屬
      私法上權利、義務之紛爭，已如前述，普通民事法院自有
      審判權，被告臺中縣太平市公所抗辯本件應屬公法事件，
      應依行政爭訟程序請求救濟，委無可採，併予敘明。
貳、原告起訴主張：坐落台中縣太平市○○段1169-29、1169-
    30地號土地（下稱系爭土地），為原告二人所共有，應有部
    分各2分之1。系爭土地為不通公路之袋地，其對外通行須使
    用現已經都市○○○○道路、太平市所有由被告臺中縣太平
    市公所（下稱被告太平市公所）管理之同段1170號土地（下
    稱系爭1170地號土地），始能對外與公路有適宜聯絡，然因
    系爭1170地號土地上有被告台中縣政府所有、臺中縣中平國
    民中學（下稱中平國中）之圍牆等障礙物，以致影響原告通
    行。又原告所有系爭土地係分割自同段1169地號土地，而早
    於同段1169地號土地分割前，1170地號土地即經都市○○○
    ○○道路用地，而與1170地號土地同時因土地重劃被編為道
    路用地之同段1168地號土地，於同段1169地號土地辦理分割
    時，已確實依都市○○○○○道路使用，故於同段1169地號
    土地原所有人分割出系爭土地時，1170地號土地顯與同段11
    68地號土地同應開闢為道路使用，然因被告太平市公所、臺
    中縣政府怠忽職守，未確實執行都市重劃將1170地號土地闢
    為道路，至今未作為道路使用，以至原告所有系爭土地成為
    袋地，此誠非信賴政府定會執行土地重劃之人民於辦理1169
    地號土地分割時，所得預見且為事先合理之解決，自無民法
    第789條之適用等語，依民法第787條第1項之規定，原告自
    得通行系爭1170地號土地以至公路等語。並聲明：(一)確認原
    告就被告太平市公所所管有坐落台中縣太平市○○段1170地
    號土地如附圖所示編號A部分（面積179平方公尺）之土地有
    通行權。(二)被告臺中縣政府應拆除坐落於上揭土地上中平國
    中所為之圍牆等障礙物。
參、被告均聲明請求駁回原告之訴，其陳述分別如下：
  一、被告太平市公所略以：系爭1170地號土地於民國（下同）
      79年10月22日因土地重劃，轉載登記為臺中縣太平市所有
      ，由被告太平市公所管理，並經都市○○○○○道路用地
      ，雖被告因財源困窘暫無經費，故至今尚未能將系爭1170
      地號土地依都市○○○○○道路供公眾使用，然被告太平
      市公所亦從未否認或阻止任何民眾使用通行，而原告目前
      實際上亦均經由系爭1170地號土地出入，被告太平市公所
      亦未加阻擋，原告並無對被告太平市公所提起本件確認之
      訴之必要。又被告太平市公所於79年間接管系爭1170地號
      土地時，系爭1170地號土地上即有部分供為中平國中校地
      使用、並築有圍牆，被告太平市公所從未變更系爭1170地
      號土地之使用狀況，而國有土地之利用係屬公法事件，原
      告如認其通行系爭1170地號土地之權利遭侵害，應循行政
      爭訟程序予以排除，非依袋地通行權之法律關係以民事訴
      訟程序所得救濟。又系爭土地係於92年3月8日經訴外人即
      原所有權人廖樹旺申請自行分割，而自同段1169地號土地
      分割而來，而分割前同段1169地號土地兩側均緊鄰道路，
      分別有太平市○○○街、中平九街138巷等道路可供通行
      出入，嗣因原所有權人細分土地後，才造成系爭土地遭其
      他分割土地阻斷，而無法通行至公路，而系爭1170地號土
      地於同段1169地號土地分割前，其使用狀況即已呈現況，
      系爭1170地號土地未能闢建為道路使用之情狀，乃同段11
      69地號土地原所有權人進行分割時即得預見，並可期待事
      先為合理解決，按諸民法第789條之規定，原告主張依民
      法第787條規定通行被告太平市公所管理之系爭1170地號
      土地，即屬無據等語，資為抗辯。
  二、被告臺中縣政府則以：原告所有系爭土地目前有同段1170
      地號土地上約1.2米寬之水泥道路與中平九街138巷聯絡對
      外通行，非全無隙地可供通行，並非袋地，自無袋地通行
      權可言。縱認原告所有系爭土地係袋地，然系爭土地之所
      以成為袋地，係因系爭土地之原所有人於92年3月自同段
      1169地號土地分割出系爭土地時所造成，而原告丙○○於
      93年12月、原告乙○○於96年4月2日方先後取得系爭土地
      所有權之應有部分，系爭土地既係因分割致不通公路，依
      民法第789條規定，原告自僅得通行他分割人之所有地，
      原告主張通行系爭1170地號土地，已無理由。況袋地通行
      權，應選擇侵害最小之方式行使權利，原告選擇通行系爭
      1170地號土地之通行方式，乃屬侵害最大之方式等語，資
      為抗辯。
肆、兩造經法官試行整理、簡化爭點，並同意訂立協議如下：
  一、兩造不爭執之事項：
    (一)坐落台中縣太平市○○段1169-29地號、同段1169-30地號
      土地為原告乙○○、丙○○所共有，應有部分各2分之1。
    (二)坐落台中縣太平市○○段1170地號土地為台中縣太平市所
      有，管理人為被告台中縣太平市公所，上揭土地上並有被
      告台中縣政府所有、供台中縣中平國民中學使用之學校圍
      牆。
    (三)原告所有系爭1169-29 地號、同段1169-30 地號土地目前
      僅賴系爭1170地號土地上、台中縣中平國民中學學校圍牆
      外約1.2米寬之水泥道路與台中縣太平市○○○街138巷聯
      絡對外通行。
    (四)原告所有系爭1169-29地號、同段1169-30地號土地係於92
      年3月18日分割自同段1169地號土地，分割前同段1169地
      號土地所毗鄰之同段280-5地號、279-2地號土地為既有巷
      道台中縣太平市○○○街138巷之巷道用地。
  二、兩造爭執之事項：
    (一)原告所有系爭1169-29地號、同段1169-30地號土地是否為
      袋地？
    (二)原告主張通行被告台中縣太平市公所所管理之系爭1170地
      號土地有無理由？
伍、得心證之理由：
  一、按土地因與公路無適宜之聯絡，致不能為通常使用者，土
      地所有人得通行周圍地以至公路，民法第787條第1項定有
      明文。上開規定之土地所有人之通行權，即謂之袋地通行
      權，而依上開規定觀之，土地所有人之土地與公路隔離，
      全無進出之通路或雖有進出之通路，但不適宜者，土地所
      有權人即得主張袋地通行權。經查，原告所有之系爭土地
      ，除西南側與被告太平市公所管理之系爭1170地號土地相
      毗臨外，其餘三面則均與第三人所有、其上有建物之土地
      相鄰，原告所有系爭土地目前除以被告太平市公所管理之
      系爭1170地號土地上之水泥道路（最窄處1.2米寬）對外
      與太平市○○○街138巷聯絡通行外，並無其他道路可供
      對外通行，而系爭1170地號土地除部分為水泥路面外，部
      分為中平國中校園內之校地，中平國中校園與水泥路面間
      並有中平國中之圍牆等情，為兩造所不爭執，且有土地登
      記謄本、地籍圖附卷可稽，並經本院會同台中縣太平地政
      事務所勘驗現場屬實，有勘驗測量筆錄、現場簡圖可參，
      並囑託台中縣太平地政事務所測量土地複丈成果圖在卷可
      按，自堪信為真正。又系爭1170地號土地地目雖為「道」
      ，並經太平市都市○○○○○道路用地，惟迄今尚未闢建
      為道路供公眾通行使用，而原告所有系爭土地地目為「雜
      」，經太平市都市計畫規劃為住宅區用地，亦為兩造所不
      爭執，並有台中縣太平市都市計畫土地使用分區（或公共
      設施用地）證明書在卷可考，系爭1170地號土地既未經闢
      建為道路供公眾通行使用，而原告所有系爭土地復經都市
      計畫規劃為住宅區用地，欲供興建住宅居住使用需供人車
      通行之通常使用情形，以系爭1170地號土地上之水泥路面
      最窄處僅1.2米寬之現況，僅能容一部機車通行，自非民
      法第787條第1項所指與公路「適宜之聯絡」，原告所有系
      爭土地為民法第787條第1項所指之袋地，洵堪認定。
  二、次按因土地一部之讓與或分割，致有不通公路之土地者，
      不通公路土地之所有人，因至公路，僅得通行受讓人或讓
      與人或他分割人之所有地，民法第789條第1項亦有明文。
      民法第789條之立法意旨，乃因土地所有人讓與土地之一
      部或分割土地時，就其可能造成不能與公路為適宜之聯絡
      之情形，為其能預見而得事先安排，土地所有人不能因自
      己之讓與或分割土地之任意行為，導致對當事人以外之其
      他土地所有人造成不測之損害；此法條所規定之通行權性
      質上乃土地之物上負擔，隨土地而存在，土地所有人將土
      地分割成數筆，同時或先後讓與數人，應仍有該法條規定
      之適用（最高法院89年台上字第756號判決意旨參照）。
      查原告所有之系爭土地，係於92年3月18日始自同段1169
      地號土地分割而來，而分割前1169地號土地原屬訴外人廖
      樹旺所有，廖樹旺於92年3月17日自行申請將分割前1169
      地號土地分割為1169地號及1169-1至31地號等32筆土地，
      有土地登記謄本及台中縣太平地政事務所97年11月25日平
      地登字第0970010385號函送之分割前1169地號土地分割登
      記資料可參，而分割前1169地號土地相毗鄰之同段280-5
      地號、279-2地號土地即為太平市○○○街138巷巷道用地
      ，另系爭1170地號土地自79年間土地重劃時，其土地使用
      狀況即如現況，於交付被告太平市公所管理時，土地上已
      建有中平國中校園圍牆等情，復為兩造所不爭執，依上開
      各情，足見分割前1169地號土地面鄰巷道，並非與公路無
      適宜聯絡之袋地，且廖樹旺於92年3月間自行申請分割116
      9地號土地時，已明知系爭1170地號土地上有中平國中校
      園圍牆占有使用，當能預見分割前1169地號土地依其分割
      方案為分割，將造成分割後系爭土地日後成為與公路隔離
      之袋地之情形，雖系爭1170地號土地業經都市○○○○○
      道路用地，然經各縣市政府都市○○○○○道路用地之土
      地，礙於地方政府經費或地區發展程度等種種原因，歷數
      十年未能闢建為供公眾通行道路之情形，屢見不鮮，尤以
      本件系爭1170地號土地之部分為中平國中之校園，縣立國
      民中學是否遷校或縮減校園用地，尚非地方政府得能自行
      決定，短期內根本無闢建為道路之可能，亦非廖樹旺所無
      法預見，而事先為合理之解決，廖樹旺因自己分割土地之
      任意行為，致分割後系爭土地成為不通公路之袋地，而原
      告嗣後先後取得系爭土地之應有部分，揆之前開說明，自
      仍有民法第789條規定之適用，而僅得通行受讓人或讓與
      人或他分割人之所有地。從而，原告主張依民法第787條
      規定得通行系爭1170地號土地以至公路，而訴請確認其對
      被告太平市公所所管理之系爭1170地號如附圖所示編號A
      部分（面積179平方公尺）之土地有通行權，並訴請被告
      台中縣政府拆除系爭1170地號土地上之圍牆，以供原告通
      行，於法即屬無據，應予駁回。
  三、本件判決之結果已臻明確，兩造其餘主張暨攻擊防禦方法
      ，經審酌均於判決結果無影響，毋庸一一贅述，附此敘明
      。
陸、結論，依民事訴訟法第78條、第85條第1項前段，判決如主
    文。
中    華    民    國     98    年    1    月    20    日
                  民事第四庭    法  官  呂麗玉
正本係照原本作成。
如對本判決上訴，須於判決送達後20日內向本院提出上訴狀。
中    華    民    國    98    年    1     月    20    日
                                書記官


司法院資訊處製作；財團法人民間司法改革基金會備份。
